【裁判字號】    96,易,714
【裁判日期】    970108
【裁判案由】    詐欺
【裁判全文】
臺灣桃園地方法院刑事判決               96年度易字第714號
公  訴  人  臺灣桃園地方法院檢察署檢察官
被      告  己  ○
上列被告因詐欺案件，經檢察官提起公訴（95年度偵字第25958
號），本院判決如下︰
    主  文
己○無罪。
    理  由
一、公訴意旨略以：被告己○自民國92年間某日起，即在桃園縣
    桃園市○○路291 號處經營皮件行（下稱系爭皮件行），惟
    其明知皮件行業績日漸欠佳，竟為圖脫手頂讓，而意圖為自
    己不法之所有，以不實之情況向告訴人丁○○、甲○○誆稱
    ：其係仁寶廠廠長退休，該皮件行店面為其父親所有，退休
    後回來接其父親留下的皮件店面，若丁○○、甲○○接替這
    家皮件店，毋庸擔心租約問題，其因要去大陸不想再經營該
    皮件店面，但皮件店面關掉很可惜，所以請丁○○、甲○○
    接手經營，其並拿出一些報表給丁○○、甲○○觀看，表示
    該皮件店1 個月至少可賺新臺幣（下同）幾10萬元，而且表
    示其係做批發的，貨有問題都可以做更換及處理，至於皮件
    進出貨問題已交代綽號「阿弟」之男子出面協助處理，況且
    其父親在這些皮件店已做了10幾年了，老客戶都可以讓丁○○、甲○○接收等語之詐術，以取信於丁○○、甲○○，丁○○、甲○○即因此詐術致陷於錯誤，並信以為真，而以丁○○之名義，於95年1 月19日與被告己○簽署皮件行轉讓合
    約書，並交付10萬元本票14張、4 萬5200元本票1 張，總計
    票面金額為144 萬5200元、共15張之本票與被告己○，詎被
    告己○取得本票後，即對丁○○、甲○○2 人不為聞問，且
    轉讓之皮件等貨物很多都有破損，且亦無綽號「阿弟」男子
    出面協助處理，嗣經上開店面出租人丙○○通知，才知悉店
    面非屬被告己○父親所有，且被告己○與丙○○所簽訂之租
    約係約定不得轉租，2 人被迫遷讓返還上開店面，丁○○、
    甲○○始知受騙，因認被告己○涉犯刑法第339 條第1 項之
    詐欺取財罪嫌。
二、按犯罪事實應依證據認定之，無證據不得認定其犯罪事實；
    又不能證明被告犯罪或其行為不罰者，應諭知無罪之判決，
    刑事訴訟法第154 條第2 項、第301 條第1 項分別定有明文
    ，此即揭櫫刑事訴訟程序係採證據裁判主義，易言之，即認
    定不利被告之事實，須依積極證據，苟積極證據不足為不利
    於被告事實之認定時，自應為有利於被告認定，更不必有何
    有利之證據，最高法院30年上字第816 號判例意旨參照。次
    按刑事訴訟法上所謂認定犯罪事實之證據，係指足以認定被
    告確有犯罪行為之積極證據而言，該項證據自須適合於被告
    犯罪事實之認定，始得採為斷罪資料。如未能發現相當證據
    ，或證據不足以證明，自不能以推測或擬制之方法，以為裁
    判之基礎。又刑事訴訟上證明之資料，無論其為直接或間接
    證據，均須達於通常一般人均不致有所懷疑，而得確信其為
    真實之程度，始得據為有罪之認定，若其關於被告是否犯罪
    之證明未能達此程度，而有合理性懷疑之存在，致使無法形
    成有罪之確信，根據「罪證有疑，利於被告」之證據法則，
    即不得遽為不利被告之認定，此分別有最高法院29年上第31
    05號、40年臺上字第86號、76六年臺上字第4986號判例可資
    參照。又被害人所述被害情形如無瑕疵可指，而就其他方面
    調查又與事實相符，其供述始足據為判決之基礎；而告訴人
    之告訴，係以使被告受刑事訴追為目的，是其陳述是否與事
    實相符，仍應調查其他證據以資審認，有最高法院32年上字
    第657 號、52年台上字第1300號判例可資參照。
三、公訴人認被告己○涉有上揭詐欺取財犯行，無非係以告訴人
    丁○○、甲○○於本案偵訊中所為之指證；被告於偵查中坦
    承確有違約轉租皮件行店面及未告知房東丙○○該皮件行店
    面已經其違法轉租之事實，及卷附之皮件行轉讓合約書、房
    屋租賃契約書、丙○○於95年4 月10日寄送被告及告訴人之
    存證信函、公證書及告訴人與被告間之電子郵件紀錄等資料
    為論據。然訊據被告堅決否認有何詐欺取財犯行，並辯稱其
    並無告知告訴人其為仁寶公司之廠長，而其所經營之系爭皮
    件行之生意營收每月毛利約20萬元，至該店面所座落之房屋
    並非其父親所有，而係其向訴外人丙○○所承租，其雖有違
    法轉租之情事，然告訴人亦知悉此事，其並無詐騙。再其之
    前即已偕同告訴人前往皮件大盤商處，使告訴人瞭解皮件貨
    源及聯絡方式，而綽號「阿弟」之人確有其人等語。
四、經查，被告確與告訴人丁○○於95年1 月19日簽立「皮件行
    轉讓合約書」，約定由告訴人向被告頂讓座落於桃園縣桃園
    市○○路291 號1 樓之皮件行之經營權，轉讓金額為140 萬
    元，告訴人甲○○並任該契約之保證人，被告則需先代告訴
    人丁○○代墊皮件行關於95年3 月份之租金45200 元予出租
    人，告訴人丁○○則簽發自95年3 月31日起至96年4 月30日
    止按月於月底到期、票面金額各為10萬元之本票14張作為上
    開轉讓金分期款之憑證，另開立票面金額為45200 元、到期
    日為95年3 月31日之本票1 張（票據號碼為420316號）作為
    上開代償租金之憑證等情，均為被告所不否認，且經告訴人
    丁○○、甲○○指證綦詳，並有該契約書影本1 份、本票影
    本15張等資料附95年度交查字第856 號案卷第5 頁至11頁可
    參，堪信為真實。
五、再查，系爭皮件行所座落之房屋即桃園縣桃園市○○路291
    號1 樓，係訴外人丙○○所有，且係被告於93年3 月18日向
    丙○○所承租，並簽訂房屋租賃契約，雙方並約定每月租金
    為45200 元，租賃期限係自93年3 月24日起至95年3 月23日
    止，且未經出租人同意，被告不得將房屋全部或一部轉租、
    出借、頂讓或以其他變相方法由他人使用房屋，而該契約並
    經本院以93年度桃院公字第005000214 號公證書予以公證在
    案，此可參附95年度交查字第856 號案卷第39頁以下至第44
    頁之公證書及租賃契約書與本院卷第107 頁之建物登記公務
    謄本資料各1 份自明。嗣被告於95年2 月20日復與丙○○續
    訂房屋租賃契約，租賃期限係自95年3 月24日起至97年3 月
    23 日 止，契約內容大致比照上開契約，惟刪除禁止轉租之
    條款，此亦有該房屋租賃契約書1 份附95年度他字第2767號
    案卷第9 頁以下可參。是被告於95年1 月19日將系爭皮件行
    連同房屋之使用權轉讓予告訴人使用，顯然違反其與房屋所
    有權人即出租人丙○○間之租賃契約，此並經證人丙○○到
    庭證述綦詳，被告對此亦不爭執，堪予確認，合先敘明。又
    被告於另案告訴人被訴詐欺案之偵查中即已坦承其確有將其
    向丙○○所承租並用以經營系爭皮件行所在之處轉租予告訴
    人，誠如上述；但其另陳稱其有向告訴人說明該屋之出租人
    為「徐先生」，且其嗣後並有提出其與出租人之原租賃契約
    予告訴人瞭解，當時其與告訴人並因出租人很龜毛而商議轉
    租事宜暫不予出租人知悉等語（參95年度交查字第856 號案
    卷第18頁背面、第19頁、95年度偵字第2598號案卷第7 頁）
    ；而告訴人對此則否認被告曾告知房屋所有權人為丙○○及
    與被告商議暫不告知出租人已轉租事宜，另指稱被告係告知
    該屋為其父親所有，為免老人家不高興，希望告訴人隱暪此
    事，僅須按月將租金轉入被告所指定、名義人為「丙○○」
    之金融帳戶內即可。是查：
  (1)告訴人與被告所簽訂之皮件行轉讓合約第8 條附則係明定：
    「乙方（指被告）同意協助甲方（指告訴人丁○○），以乙
    方名義向房東租賃座落桃園市○○路291 號1 樓之店面，甲
    方需遵守房屋租賃契約之約定，如甲方違反房屋租賃契約之
    約定，一概與乙方無關（參95年度交查字第856 號案卷第6
    頁背面）」，故依此約定觀之，告訴人於訂立系爭契約時，
    即應已知悉該房屋非被告本人所有，並同意仍以被告之名義
    承租該房屋後再轉租予伊等使用以經營皮件行等節。是可知
    無論該房屋是被告之父親所有，或係其他人所有，就該皮件
    行轉讓合約而言，均屬無關之第三人，且縱如告訴人所述被
    告係告知該房屋為其父親所有，然依告訴人所自承之上開情
    節，告訴人尚需與被告對被告之父親掩蓋房屋已轉租、皮件
    行已轉讓之事實，即被告仍係違法轉租房屋「全部」予告訴
    人，則告訴人在受讓皮件行之經營權後，對於該房屋仍存有
    能否合法使用之風險，若被告之父親不願出租予告訴人，告
    訴人仍無法在該處繼續經營皮件行，此與該房屋實係訴外人
    丙○○所有時所存在之風險，並無不同。是由此可知，告訴
    人於訂立皮件行轉讓合約時，確已知悉被告係將原所承租之
    房屋「全部」轉租予伊等使用。
  (2)又告訴人甲○○於偵訊中雖曾稱若其知道房東是誰，其即可
    直接與房東簽約，這樣比較有保障（參95年度交查字第856
    號案卷第48頁），惟若如告訴人所述，其欲向實際出租人重
    訂租約，則究竟出租人為丙○○或被告之父親，均不礙告訴
    人與其等重訂租約，惟其實際上卻未為訂定，反於上開皮件
    轉讓合約中明定仍以被告之名義訂立契約，此顯與告訴人欲
    達成之保障目的不符，況告訴人更稱其與被告欲一同對被告
    之父親掩蓋房屋已轉租、皮件行已轉讓之事實，已如上述，
    此亦與告訴人上開所謂較有保障之目的矛盾。
  (3)再若該房屋之出租人確為被告之父親，該皮件行並交由被告
    經營，則被告原先應不需給付任何租金，何以契約仍約定由
    被告出面承租該店面，且應由被告先代墊95年3 月份之租金
    ，並由告訴人於日後將每月之租金匯入被告所指定之帳戶中
    ，此均與告訴人所述多所矛盾。再者，被告既姓「趙」，何
    以被告竟會指定告訴人應將租金轉入與其姓氏不同、名義人
    為「徐」文連之帳戶內，此與我國一般仍從父姓之社會狀況
    不同，即丙○○顯非被告之父親，告訴人對此應會覺得懷疑
    並加以質問，始符經驗法則相符，惟告訴人卻未加以質疑，
    顯與其所述情節未盡相符。
  (4)另參以被告所提出、告訴人甲○○與被告間之電子郵件訊息
    （日期為95年3 月27日，參95年度交查字第856 號案卷第58
    頁），可知告訴人甲○○在提及系爭店面之出租人時，均以
    「房東」之口吻稱呼之，惟若該出租人確為被告之父親，為
    顧及禮貌，一般人應會尊稱為令尊或父親始為允洽，怎會稱
    「房東」，況告訴人甲○○更在郵件中撰寫「聽房東『說』
    這個月美國LV派人要大哥處理？」等語，表示告訴人甲○○
    已與真正之房東丙○○接觸過，惟當時其於電子郵件訊息中
    並無述及其對房東非被告父親之驚訝及質疑。又證人即被告
    之前配偶且曾任職於該皮件行之乙○○，亦於偵訊中及本院
    審理中均到庭結證稱其曾告知告訴人該房子即店面為姓徐兄
    弟所有，房東姓徐，另被告亦從未提及該店是其父親所有等
    語（參95年度偵字第2598號案卷第28頁）。至證人丙○○雖
    於偵訊中到庭證稱告訴人曾向伊詢問，該店面是否為己○之
    父親所有（參95年度交查字第856 號案卷第90頁），然此或
    係因告訴人確實誤認系爭店面為被告父親所有，亦或係告訴
    人所故意編纂之詞，是僅憑上開證人所述情節，本院並無從
    加以確認係何情形，是僅以告訴人該部分單方面之指證，仍
    無法證明被告曾向告訴人訛稱系爭店面為被告父親所有一事
    。至證人戊○○即告訴人丁○○之母於偵訊中及本院審理中
    ，雖均證稱其確有親見被告向告訴人假稱該店面為其父親所
    有之情，惟揆諸上開說明，應可確認該證人所證述之情，係
    故意維護告訴人之詞，不足採信。再按承租人非經出租人承
    諾，不得將租賃物轉租於他人。但租賃物為房屋者，除有反
    對之約定外，承租人得將其一部分，轉租於他人，此為民法
    第443 條所明定。是不論被告是否確有與原出租人丙○○約
    定系爭房屋不得違法轉租，或原約定不得轉租，再經被告恣
    意刪除，對於出租人丙○○而言，被告本即不得違法轉租該
    房屋之「全部」，惟告訴人在明知被告轉租系爭房屋之全部
    予伊等使用，而有違法轉租之情況下，卻仍願意簽立皮件行
    轉讓合約，而經營該皮件行，實無從再據以主張受被告之詐
    騙。從而，綜上所述，被告辯稱其未曾告知告訴人該房屋係
    其父親所有，而係其向他人所承租等節，且告訴人於訂立皮
    件行轉讓合約時，即知有違法轉租之情事，洵屬有據，堪予
    採信。
  (5)另告訴人復於偵查中指訴原出租人丙○○不願將房屋租予其
    等，致伊無法再經營皮件行等語（參95年度交查字第856 號
    案卷第47頁），即主張被告隱暪原租約明定禁止轉租房屋之
    情事，確足以影響皮件行之經營，故認被告就此有詐欺之實
    。然查，證人丙○○於本院審理中係證稱「其希望甲○○能
    繼續作，其有向甲○○提起，其只要拿到房租就好，但甲○○稱因與被告有些該換的皮包沒有換」等語（參本院卷第59
    頁），可見該店面之出租人丙○○雖知皮件行已由告訴人所
    經營，卻仍願意出租該房屋予告訴人，惟告訴人卻仍不願經
    營，足認該店面究竟係何人所有，有無禁止轉租之約定，均
    無影響告訴人經營該皮件行之權益，是告訴人陳稱因丙○○
    不願繼續出租該店面以致伊等被迫遷讓店面，而無法繼續經
    營該皮件行一節，委無可採。
六、又告訴人復指稱被告向其誆稱該皮件行每月至少可賺取幾10
    萬元，並提出一些報表作為取信等語，然商業之經營除了取
    決於設置之地點、客源等事項外，並視經營者之不同而會有
    明顯之差距，且與經營時之大環境、該行業之興盛與否、經
    營處所是否停車方便及周遭是否有同業競爭等均有關聯，是
    以告訴人經營系爭皮件行之情形，本即會與被告經營皮件行
    時有所不同，店面營收亦會因此而有所差距，即告訴人在受
    讓系爭皮件行之經營時，應可預料有相當之經營風險存在，
    是檢察官僅以告訴人所稱其實際經營時所賺取之利潤不及被
    告所稱每月所賺取之利潤，即認被告確施用詐術，致其等陷
    於錯誤，實嫌速斷。而證人乙○○亦於本院審理中證稱因為
    甲○○承接該店沒多久，中正路不能停車，而且他們是生手
    ，我聽被告說他們業績不好，所以他們業績有下降（參本院
    卷第73頁之審理筆錄），是可知告訴人在受讓該皮件行之經
    營時，確有受到其他因素而導致業績下降，惟此顯與被告無
    關，亦不能僅以告訴人經營不善而反推在訂立契約時，被告
    有故意訛稱其每月高獲利之情事存在。至告訴人雖另提出「
    94 年 度級數統計圖」1 份（附本院卷第89頁），用以說明
    被告當初即係以該份圖表詐欺其所經營之皮件行業績良好，
    然細繹該份圖表，其上並無任何製作名義人之簽名，亦無任
    何資訊可供確認製作名義人係何人，而被告對此亦否認為其
    所製作，是僅以該份無從確認製作名義人之圖表提出，本院
    並無從加以參酌，即告訴人並無法據以證明伊所指訴被告詐
    欺犯行之陳述為真實。
七、又告訴人一再指稱被告並無交付轉讓之皮件明細，且受讓之
    皮件品質極差，有許多瑕疵品等語；惟參以告訴人丁○○與
    被告所簽訂之皮件行轉讓合約書第4 條係約定：「移交狀況
    ：（皮件《飾》一批，生財器具一批）依現狀移交」，即表
    示在被告與告訴人丁○○簽立契約，並約定轉讓金額為140
    萬元時，告訴人並無確實清點該皮件行之皮件數量、價值等
    情事，卻仍甘冒該風險與被告簽立契約，則事後縱轉讓之皮
    件有所瑕疪，轉讓之數量有所不符，亦係兩造間轉讓合約之
    民事債務糾紛，應尋民事途徑解決，萬不能僅以此即認被告
    施用詐術詐騙告訴人。又告訴人甲○○於偵訊中亦陳稱被告
    確曾陪同伊去看過皮件貨源之供應廠商（參95年度交查字第
    85 6號案卷第37頁背面及本院卷第44頁），此亦與被告所述
    相符，是足認被告確已善盡轉讓皮件行經營權前手之責任，
    即關於貨源之部分，告訴人本即可因被告之引介後自行處理
    、解決，且此亦為告訴人於受讓契約後，所應自行承擔之事
    項。況告訴人甫於95年3 月間始真正經營該皮件行，在貨源
    之協調、貨物之調配部分，本即較為生疏，不能僅因暫時經
    營之不順遂，即認被告有以不實事項訛詐其等之情事。
八、再查，一般店面之頂讓，應係包括該店面內之貨品、原商號
    之使用權等，除非有明訂之情形外，應無包括原工作人員勞
    動契約之轉讓，而本件亦無此等情形，此為告訴人及被告所
    未加爭執之處，是無論被告是否曾向告訴人述及有綽號為【
    阿弟】之人可協助辦理一些皮件修理、經營及貨源調度之事
    宜，然此均屬協助性質，且該部分是否履行亦與皮件轉讓契
    約之訂立、效力及日後永續經營無直接相關。故縱使事後確
    無綽號為「阿弟」之人出面協助告訴人，亦不能以此逕認被
    告於訂約時有施用詐術。況被告若確存心詐騙告訴人，何以
    願就轉讓金部分約定分期給付，且約定由告訴人出具本票為
    憑，而未於簽立契約時要求給付任何現金，卻反而約定由其
    給付95年3 月份之租金予出租人，即足見被告未因該轉讓合
    約之訂立獲得任何立即之好處；且就告訴人指證被告詐欺之
    多種事項，如出租人究為何人等，均非密不可破，即告訴人
    隨時都有遭告訴人發現之可能，告訴人即會停止各項付款，
    並據以主張權利，惟被告卻仍願意承諾以分期給付之方式收
    取轉讓金，是以，由此更可確認被告在訂約之時，應無詐騙
    告訴人之意圖及行為。
九、揆諸上開說明，告訴人明知系爭皮件行之店面為被告向他人
    所承租，且房屋本不得全部轉租予他人之法律規定，卻約定
    由被告向他人承租後再「全部」轉予伊等使用；另不論被告
    有無隱暪禁止轉租之情事，原房屋之出租人仍願意繼續將房
    屋租予告訴人，並不影響告訴人經營皮件行之權利；及告訴
    人2 人就轉讓之皮件數量、價值均未定，而商業之經營本即
    有其風險性存在，縱有綽號為【阿弟】之人存在，亦係基於
    協助之性質，其存在與否無法影響契約之效力等情況下，仍
    願意與被告簽立皮件轉讓合約書，並交付上開本票，實不能
    僅因事後經營不善，而遽認被告有詐欺情事。故檢察官及告
    訴人所引資為認定被告涉犯詐欺犯嫌之證據，既尚不足以認
    定被告確有為本案犯行，此外，復查無其他積極證據可資證
    明被告有何檢察官所指詐欺行，依前開項說明，自不能證明
    被告犯罪，本院即應就被告為無罪判決之諭知。
據上論斷，應依刑事訴訟法第301 條第1 項，判決如主文。
本案經檢察官董良造到庭執行職務。
中    華    民    國    97    年    1     月    8     日
            刑事第十二庭    審判長  法  官  王美玲
                                    法  官  許雅婷
                                    法  官  林靜梅
以上正本證明與原本無異。
如不服本判決，應於判決送達後十日內向本院提出上訴狀（應抄
附繕本並附具上訴理由書）。告訴人或被害人如對於本判決不服
者，應具備理由請求檢察官上訴，其上訴期間之計算係以檢察官
收受判決正本之日期為準。
                                    書記官  廖宜政
中    華    民    國    97    年    1     月    8     日


司法院資訊處製作；財團法人民間司法改革基金會備份。
